【裁判字號】    97,訴,3197
【裁判日期】    980331
【裁判案由】    返還房屋等
【裁判全文】
臺灣臺北地方法院民事判決    九十七年度訴字第三一九七號
原      告  甲○○○
訴訟代理人  江旻書律師
被      告  西屋建設股份有限公司
法定代理人  丁○○○
            乙○○
兼法定代理人丙○○
兼法定代理人及上二人
訴訟代理人  戊○○
上列當事人間請求返還房屋等事件，本院於民國九十八年三月十
八日言詞辯論終結，判決如下：
    主      文
被告西屋建設股份有限公司、戊○○應將門牌號碼為台北市○○
區○○路九十八巷九及十四號地下層如附圖所示A部分面積五十
八點九零平方公尺之停車位騰空返還原告。
被告丙○○應將門牌號碼為台北市○○區○○路九十八巷九及十
四號地下層如附圖所示B部分面積九點三一平方公尺之停車位騰
空返還原告。
被告西屋建設股份有限公司、戊○○應自民國九十四年六月二十
七日起至返還上開停車位之日為止，按月給付原告新台幣壹萬捌
仟元。
被告丙○○應自民國九十四年六月二十七日起至返還上開停車位
之日為止，按月給付原告新台幣陸仟元。
原告其餘之訴駁回。
訴訟費用由被告西屋建設股份有限公司、戊○○負擔四分之二，
被告丙○○負擔四分之一，其餘四分之一由原告負擔。
本判決原告勝訴部分，原告以新台幣貳拾萬元為被告西屋建設股
份有限公司供擔保、以新台幣陸萬元為被告丙○○供擔保後，得
假執行。
原告其餘假執行之聲請駁回。
    事實及理由
一、按訴狀送達後，原告不得將原訴變更或追加，但有下列各款
    情形之一者，不在此限：七、不甚礙被告之防禦與訴訟之終
    結者，民事訴訟法第二百五十五條第一項第七款有明文規定
    。查原告提起本件訴訟請求被告西屋建設股份有限公司（以
    下簡稱西屋公司）及戊○○返還如其聲明第二項即附圖所示
    B部分所示之建物應有部分予原告，並就占有該部分給付相
    當於租金之不當得利或侵權行為損害賠償，嗣後於訴訟進行
    中因被告西屋公司、戊○○辯稱其中如附圖所示B部分為丙
    ○○所分管並占有使用中，原告爰追加丙○○為被告。又原
    告於起訴時係本於民法第七百六十七條、第一百八十四條、
    第八百二十一條、一百七十九條之規定為請求，嗣後另追加
    以民法第三百四十八條以及第二百三十一條規定為請求權基
    礎，原告雖為之上開訴之追加，然其基礎事實同一，應無礙
    於被告之防禦與訴訟之終結，經核與上開法文之規定尚屬相
    符，應予准許，先予敘明。
二、原告起訴主張：
（一）原告於民國九十四年間自本院九十一年度執字第二三六四
      三號強制執行拍賣程序，取得門牌號碼為台北市○○路九
      十八巷九號及十四號建物（以下簡稱系爭建物）之應有部
      分九分之二，債務人為被告西屋公司。因執行標的物為系
      爭建物所有權之應有部分，故拍定後不點交。然系爭建物
      為地下室，劃分為停車位供停車使用，被告西屋公司、戊
      ○○於上開強制執行之查封程序中，陳稱債務人所有之車
      位有四個車位等語，即附圖所示之A部分之三個車位即編
      號二十八號車位（以下簡稱系爭二十八號車位）與B部分
      之一個車位即編號二十七號車位（以下簡稱系爭二十七號
      車位），足見被告西屋公司就系爭建物所有權與其餘共有
      人之間應有分管契約存在，原告取得被告西屋公司之系爭
      建物所有權應有部分，理應就系爭二十八號車位與二十七
      號車位取得分管之權利。因原告所取得之上開建物應有部
      分拍定後並不點交，經原告屢次委由第三人代為催討，然
      被告仍置之不理。
（二）被告於本案言詞辯論期日陳稱「二十八車位，可以停三部
      車，就是西屋公司與我在使用」（見本案九十七年十月六
      日言詞辯論筆錄），並於本案勘驗期日到場陳稱「現場除
      木箱外，均可移走」，然被告西屋公司及戊○○迄今並未
      將系爭二十八號車位上之雜物移走，將之交付原告，故原
      告依據民法第七百六十七條、第一百八十四條、第八百二
      十一條、第三百四十八條之規定請求如訴之聲明第一項所
      示。
（三）被告兼訴訟代理人戊○○於本案審理期間先稱被告西屋公
      司分管占有使用四個停車位，嗣後經本院提示九十一年度
      執字第二二六四三號執行卷宗第一零七頁查封筆錄，改稱
      「這可能是筆錄，我當時說我停了四個車位，四個車位不
      表示我所有，就是二十七、二十八車位沒錯，但是二十七
      車位所有權不是我的」、「二十七車位是丙○○的，不是
      西屋，也不是我的」然原告自被告西屋公司處取得系爭建
      物之應有部分九分之二，若以系爭建物地下一層現新劃分
      四十四個車位設算，比例上原告應分管八個車位，被告戊
      ○○於上開強制執行程序查封時指稱僅占有四個車位已遠
      少於此數，且被告戊○○亦稱「二十七號車位是我在使用
      」，而如執行卷宗第一百零六頁亦顯示被告西屋公司占有
      使用之範圍亦包括系爭二十七號車位在內，是被告等占有
      使用系爭二十七號車位、二十八號車位原為被告西屋公司
      所分管範圍應較為可信。況若被告丙○○辯稱系爭二十七
      號車位為其分管使用，則依被告兼訴訟代理人戊○○所陳
      「系爭台北市○○區○○路九十八巷九及十四號地下層原
      非供停車使用，是後來申請變更為停車使用，而由西屋公
      司賣出持分並特定停車範圍予買受人」則被告丙○○主張
      有權占有系爭二十七號車位，被告丙○○、戊○○自應提
      出被告丙○○與被告西屋公司間就系爭二十七號車位之買
      賣分管約定之書面或事證憑信，否則被告西屋公司法定代
      理人既稱有四個車位且占有使用中，系爭二十七號車位亦
      係被告西屋公司分管使用，原告既自法院拍定買受自應繼
      受分管該四個車位，被告丙○○等即無合法占有權源，原
      告得對之請求如訴之聲明第二項所示。
（四）被告無權占有系爭建物其中原告有權分管之系爭二十七號
      、二十八號車位，致使原告受有相當於租金之損害，被告
      並獲有相當於租金之不當得利，又被告佔用部分係劃設停
      車位供停車使用，依當地車位租金行情，每一停車位租金
      為每月新台幣一萬元，原告爰依據民法第侵權行為及不當
      得利之法律關係以及給付遲延之規定，請求如訴之聲明第
      三、四項所示。
（五）綜上，原告爰為訴之聲明並求為判決：
   1、被告等應將系爭建物如附圖所示A及B部分（即系爭二十八
      號、二十七號車位）騰空遷讓返還予原告。
   2、被告等應自九十四年六月二十七日起至上開房屋返還之日
      止按月連帶給付原告新台幣四萬元之損害金。
   3、第一、二項聲明，原告願供擔保請准宣告假執行。
二、被告則辯稱：
（一）系爭建物原為九個人合建，故每人均就系爭建物有所有權
      應有部分九分之一，西屋公司僅承包工程並無持分。嗣系
      爭建物可辦理停車場時時，始劃分為四十五個車位，時因
      被告西屋公司需上系爭建物應有部分用以登記為公司資產
      ，故再向其他業主購買。嗣後被告西屋公司就系爭建物應
      有部分買賣情事，被告西屋公司後僅餘三個車位，其餘應
      有部分均為系爭建物之公共設施。系爭建物之分管，其面
      積原則上四十五分之一可劃分為一個車位，但由於編一個
      號碼，只要繳納一個管理費，故有些車位可以停多部車，
      並未編到四十五號，系爭二十八號車位即可停三個車位，
      本由被告西屋公司及戊○○使用。被告戊○○於強制執行
      程序僅表明其使用四個車位，並沒有說四個車位均是其所
      有，可能是筆誤，且因當時未點交，法院亦未前去看車位
      在那裡，故被告西屋公司所有之車位為系爭二十八號車位
      ，至系爭二十七號車位則為被告丙○○所分管，與本案無
      關。
（二）系爭二十七號車位為丙○○所分管，被告丙○○之原持有
      九分之一而有五個車位，後轉售四個，現僅餘四十五分之
      一而保有第二十七號車位，但並未轉售予被告西屋公司。
      當時是被告由戊○○使用，惟其沒有使用那麼多，所以被
      告丙○○租給別人，而由被告戊○○代其管理，系爭二十
      七號車位現租予第三人遠東國際商業銀行，每月租金為六
      千元等語，資以抗辯。
三、經查：
（一）系爭建物為地下層，現劃分車位供停車場使用，其中編號
      二十七號車位之位置如附圖B所示，面積為九點三一平方
      公尺，可停一部車，編號二十八號車位之位置如附圖A所
      示，面積為五十八點九零平方公尺，劃分為三個停車位，
      可停三部車。
（二）被告西屋公司前為系爭建物之共有人之一，原應有部分為
      九分之二，並與其餘共有人間有分管契約存在，系爭建物
      其中如附圖A所示部分範圍，為編號二十八號車位，上開
      車位本為被告西屋公司所分管，並由被告西屋公司與被告
      戊○○所使用。系爭建物其中如附圖B所示部分範圍，為
      編號二十七號車位，由被告丙○○出租予第三人遠東國際
      商業銀行，每月租金為六千元。
（三）原告於九十四年間自本院九十一年度執字第二三六四三號
      強制執行拍賣程序，與訴外人王祥騮共同買受取得被告西
      屋公司所有之系爭建物應有部分九分之二，原告之持分為
      百分之九十九，王祥騮之持分為百分之一，並於九十四年
      六月二十七日取得權利移轉證書，因執行標的物為系爭建
      物所有權之應有部分，故拍定後不點交。現系爭建物應有
      部分九分之一登記為原告所有。
 （四）被告丙○○現為系爭建物所有權共有人之一，應有部分
       為四十五分之一。
    以上情事，為兩造所不爭執，並有原告所提出之不動產權利
    移轉證書（原證一）、系爭建物登記謄本（原證二）各一份
    與照片八張（原證六、七）為證，以及被告所提出之車位租
    賃契約書一份為證，復經本院會同台北市中山地政事務所派
    員現場勘驗屬實，並繪有九十七年八月二十六日及同年十二
    月十七日複丈成果圖各一份在卷可稽，應屬實在，先予確認
    。
四、按各共有人，按其應有部分，對於共有物之全部，有使用、
    收益之權，民法第八百十八條有明文規定，然共有人間如就
    共有物約定各共有人得單獨使用收益之範圍，則於分管後，
    共有人就共有物雖仍維持共有關係，但得依分管內容，就共
    有物之分管部分，為使用收益及管理，即取得管理權。又按
    共有人於與其他共有人訂立共有物分割或分管之特約後，縱
    將其應有部分讓與第三人，其分割或分管契約，對於受讓人
    仍繼續存在，此有最高法院四十八年台上字第一０六五號判
    例要旨可資參照。是原告主張取得被告西屋公司之系爭建物
    應有部分九分之二，被告西屋公司與系爭建物其餘共有人間
    就系爭建物之分管契約，對於原告仍繼續存在，自屬有據，
    故原告應取得被告西屋公司對於系爭建物之分管權利，應可
    認定。
五、然就被告不爭執而原由被告西屋公司所分管之編號二十八號
    車位以外，原告主張編號二十七號車位亦屬被告西屋公司本
    於共有人之權利而分管之範圍，則為被告所不承認，辯稱編
    號二十七號車位為被告丙○○所分管，並非被告西屋公司所
    分管；另關於原告主張系爭建物車位之每月租金為一萬元，
    亦為被告所否認，並均以前揭情事資為抗辯。是本案兩造所
    爭執者，應為下列事項即：
（一）編號二十七號車位，是否本為被告西屋公司所分管？原告
      本於系爭建物所有權應有部分九分之二之權利，以及就編
      號二十七號車位有管理權利，請求占有人即被告丙○○返
      還予原告，是否有理由？
（二）原告主張就編號二十七、二十八號停車位，按照每一車位
      每月租金一萬元為計算其所失利益或其所受損害之標準，
      請求占有人即被告徐是否有據？
五、經查，上開強制執行程序之拍賣公告其中建號一三九部分，
    載明「權利範圍：九分之二，備註：所有權人西屋股份有限
    公司」，此有原告所提出之不動產移轉證書（原證一）一份
    為證，又上開所有權應有部分後經原告取得，前已述及，則
    原告所取得者，為被告西屋公司原有之系爭建物應有部分九
    分之二無疑，同時，本於上述關於分管契約之說明，原告於
    取得系爭建物所有權應有部分九分之二，同時亦取得被告西
    屋公司以所有權應有部分九分之二所得分管之停車位權利，
    足以認定。
六、再查，上開強制執行程序之九十一年九月五日查封筆錄已載
    明「另九號及十四號現作為停車場使用，債務人所有之車位
    有四個車位」，此有原告所提出之查封筆錄一份附卷為證（
    原證三），又上開強制執行程序對於拍賣標的物之鑑價報告
    亦記載「建號一三九為地下室停車場，據債權人代理人表示
    有四個平面車位」，（見本院九十一年度執字第二二六四三
    號清償債務執行事件卷宗第一百八十八頁），是原告主張被
    告西屋公司就系爭建物應有部分九分之二所得分管之範圍應
    有四個平面車位，應可採信。編號二十八號車位包括三個停
    車位，前已述及，則被告西屋公司所分管之另一車位，是否
    即為編號二十七號車位？依據被告西屋公司之債權人即台灣
    土地銀行股份有限公司所檢具之系爭建物於設定抵押權時之
    鑑價報告所示，被告西屋公司於設定抵押權予台灣土地銀行
    股份有限公司時，就系爭建物本有七個停車位，即編號二十
    四、二十五、二十六、二十七號車位（以上編號之車位均劃
    一個停車位）以及編號二十八號停車位（劃為三個停車位）
    ，足見編號二十七號車位應為被告西屋公司所分管，並非被
    告丙○○所分管，換言之，被告西屋公司於上開強制執行程
    序所拍賣之系爭建物應有部分九分之二，所分管之範圍應為
    編號二十七、二十八號車位，共計四個停車位。
七、因此，原告取得被告西屋公司所有之系爭建物應有部分九分
    之二，同時取得被告西屋公司本於上開應有部分所分管之編
    號二十七、二十八號車位，足以認定。查編號二十七號停車
    位現為被告丙○○占有並將之出租予遠東國際商業銀行，編
    號二十八號停車位現為被告西屋公司以及被告戊○○占有使
    用，前已認定無訛，是原告本於系爭建物所有權人之地位以
    及依據分管契約之約定，為其訴之聲明第一項之請求，即被
    告西屋公司、戊○○應將編號二十八號車位即如附圖所示A
    部分範圍返還原告，為有理由，應予准許。原告訴之聲明第
    二項之請求，應以其中被告丙○○應將編號二十七號車位即
    如附圖所示B部分範圍返還原告，為有理由，應予准許，其
    餘部分，為無理由，應予駁回。
八、此外，被告西屋公司、戊○○及丙○○無權占用原告所分管
    之系爭建物上開範圍，可能獲得相當於租金之利益，為社會
    通常之觀念，是原告主張被告西屋公司、戊○○及丙○○應
    返還相當於上開分管範圍租金之不當得利，應屬有據。查被
    告丙○○出租編號二十七號車位，租金為每月六千元，前已
    述及，原告雖主張每一停車位每月租金應為一萬元，然為被
    告所不承認，而原告對於此一有利於己之事實，亦未能舉證
    以實其說，（民事訴訟法第二百七十七條前段參照），是原
    告前揭主張，難謂有據。據此，原告如其聲明第三項所示之
    請求，應以其中被告西屋公司、戊○○應自九十四年六月二
    十七日起至返還系爭建物其中如附圖所示A部分範圍之日為
    止，按月給付原告一萬八千元（編號二十八車位劃分為三個
    停車位，每停車位每月以租金六千元計算），為有理由，應
    予准許，逾此部分，為無理由，應予駁回。原告如其聲明第
    四項所示之請求，應以其中被告丙○○應自九十四年六月二
    十七日起至返還系爭建物其中如附圖所示B部分範圍之日為
    止，按月給付原告六千元，為有理由，其餘部分，為無理由
    ，應予駁回。
九、原告陳明願供擔保，請求准予宣告假執行，就原告勝訴部分
    ，經核並無不合，爰酌定相當之金額准許之，就原告敗訴部
    分，其假執行之聲請即失所附麗，應併予駁回。
十、本案事證已臻明確，兩造其餘主張與攻擊防禦方法，經核均
    與本案判決結果無影響，爰不一一予以審酌，附此說明。
據上論結，本件原告之訴為一部有理由，一部無理由，依據民事
訴訟法第七十九條前段、第八十五條第一項前段，第三百九十條
第二項、第三百九十二條第二項，判決如主文。
中    華    民    國  九十八  年    三   月    三十一 日
                  民事民四庭    法  官  匡偉
以上正本係照原本作成。
如對本判決上訴，須於判決送達後二十日內向本院提出上訴狀。
中    華    民    國  九十八  年    三   月    三十一 日
                                書記官  巫玉媛


司法院資訊處製作；財團法人民間司法改革基金會備份。
